【裁判字號】    97,台上,1123
【裁判日期】    970320
【裁判案由】    違反毒品危害防制條例
【裁判全文】
最高法院刑事判決            九十七年度台上字第一一二三號
上  訴  人  甲○○
選任辯護人  朱逸群律師
上列上訴人因違反毒品危害防制條例案件，不服台灣高等法院台
中分院中華民國九十七年一月二十二日第二審更審判決（九十六
年度重上更(三)字第一五七號，起訴案號：台灣南投地方法院檢察
署九十二年度偵字第四六九、四七０、五七八、五七九、七一七
、九０八、九０九號），提起上訴，本院判決如下：
    主  文
原判決撤銷，發回台灣高等法院台中分院。
    理  由
本件原判決認定張文彬與綽號「信仔或彰仔」之成年販毒集團成
員，共同基於意圖營利運輸走私毒品進口販賣之犯意，約定由「
信仔或彰仔」負責在國外尋找海洛因及台灣買主，並自泰國安排
外籍人士運輸走私海洛因進入台灣，張文彬則負責將運輸走私進
入台灣之海洛因，運輸至台中市交給綽號「信仔或彰仔」者事先
覓妥之買主。而上訴人甲○○與黃鴻捷及西藏華僑哈米都拉熱布
（以下稱「哈米」）、尼泊爾國籍人YAM KUMAR SUNUWAR （以下
稱YAM）、PURAN BAHADUR GHALE（以下稱PURAN）、KAMAL THAPA
（以下稱KAMAL ），均明知海洛因係第一級毒品不得運輸走私進
口。張文彬嗣於民國九十二年一月十五日左右，接獲綽號「信仔
或彰仔」者之指示，表示近日會有海洛因運輸走私進入台灣，並
將透過「哈米」居中聯絡翻譯及陪同交貨等。嗣「哈米」洽妥YA
M、PURAN、KAMAL ，於九十二年一月十八日，運輸走私海洛因進
入台灣地區，並住進台北市○○○路之凱撒大飯店，「哈米」亦
另行搭機抵台，YAM、PURAN、KAMAL 旋購買行動電話易付卡，向
在泰國曼谷同屬該販毒集團之RAJU報訊，RAJU向「哈米」告知PU
RAN等人之行動電話號碼，「哈米」隨即與PURAN聯繫，並撥打張
文彬之行動電話，而由與張文彬具有共同販賣運輸毒品犯意聯絡
，並使用張文彬電話之上訴人接聽後轉知張文彬，另由張文彬以
行動電話與「哈米」聯繫，得知YAM 等人已將海洛因運輸走私進
入台灣，張文彬並向「哈米」告稱次日將派人往取海洛因。張文
彬於九十二年一月十九日，派遣同有運輸販賣海洛因犯意之上訴
人、廖建成，前往台北市凱撒大飯店與「哈米」接洽，因上訴人
、廖建成向「哈米」表示未帶錢北上，乃由「哈米」與上訴人、
廖建成攜帶夾藏海洛因之行李箱二個南下取款，並與張文彬約在
台中市○○○街之「耕讀園茶坊」會合，張文彬並邀約有共同販
賣海洛因犯意之黃鴻捷，及欲購買海洛因綽號「同學」之男子同
往上址，上訴人與廖建成、「哈米」抵達「耕讀園茶坊」後，張
文彬即將夾藏海洛因之二個行李箱搬上其所駕駛之自小客車上，
並取出粉狀之海洛因五塊（重約一千七百公克），隨即與「哈米
」、黃鴻捷等人坐上綽號「同學」者之車輛外出交易毒品，途中
張文彬囑黃捷鴻帶「哈米」前往用餐，而由張文彬與綽號「同學
」者進行海洛因交易，價格為二塊海洛因磚（重量約五百公克）
新台幣（下同）七十萬元，然綽號「同學」者僅交付所攜帶之五
十五萬元（餘賒欠），張文彬即將約二塊海洛因磚重量之海洛因
交予綽號「同學」者。嗣張文彬與「哈米」、黃鴻捷會合後，由
張文彬將其中之三十五萬元交予「哈米」，並將如原判決附表一
編號１所示之海洛因交予黃鴻捷保管，彼等即返回「耕讀園茶坊
」與上訴人、廖建成等人會合。嗣檢警人員於九十二年一月十九
日下午五時五十分許，依情資前往「耕讀園茶坊」執行查緝，張
文彬手持販賣海洛因所得款項二十萬元返回耕讀園茶坊時，先為
警查獲並扣得該二十萬元。黃鴻捷隨後手提如原判決附表一編號
１所示之海洛因，「哈米」手提取得之三十五萬元，相偕返回「
耕讀園茶坊」時為檢警人員逮捕，並扣得如原判決附表一編號１
所示之海洛因及該三十五萬元。警方嗣另逮捕在該茶坊等候之上
訴人、廖建成等人，及在張文彬所駕駛之自小客車上，扣得如原
判決附表一編號２所示之海洛因、如原判決附表二所示之物。嗣
「哈米」供出海洛因係由PURAN 等人運輸走私入境等情，檢察官
即指揮專案小組人員前往凱撒大飯店，將YAM 等三人拘提到案，
並扣得如原判決附表三所示之物等情。因而撤銷第一審關於上訴
人部分之判決，改判論處上訴人共同販賣第一級毒品罪刑，固非
無見。
惟查：(一)、刑事訴訟法第一百五十九條第一項規定：被告以外之
人於審判外之言詞或書面陳述，除法律有規定者外，不得作為證
據。其立法本旨係以證人於審判外之言詞或書面陳述，屬於傳聞
證據，此項證據，當事人無從直接對於原供述者加以詰問，以擔
保其真實性，法院亦無從直接接觸證人而審酌其證言之憑信性，
違背直接審理及言詞審理之原則，故除具有必要性及信用性情況
之除外者外，原則上不認其有許容性，自不具證據能力。至所謂
具有必要性及信用性情況者，例如刑事訴訟法第一百五十九條之
一至第一百五十九條之五及第二百零六條等情形，仍例外認其有
證據能力，惟應於判決理由說明。原判決認定上訴人有前揭犯行
，係依憑哈米、廖建成、張文彬、黃鴻捷於檢察官偵查中（原判
決第八頁第一至十三行、第八頁第二十五行至第九頁第一行、第
十二頁第四至七行）；及張文彬於檢察官偵查中供稱：……．伊
派遣上訴人北上時，告知皮箱內裝有「號仔」（海洛因俗稱），
並要彼等小心一點（原判決第十一頁第十七至二十行、第十四頁
第八至十二行）等情，為其主要論據之一。然上訴人否認張文彬
上開供述係屬事實，並於原審審理中具狀指稱：張文彬於檢察官
偵查中之上開供述，係屬被告以外之人於審判外之陳述，原則上
並無證據能力（原審卷第七十四頁）等情。乃原判決僅說明哈米
、廖建成、張文彬、黃鴻捷於警詢（台中市調查站）之供述，為
有證據能力（原判決理由欄壹），而就哈米、廖建成、張文彬、
黃鴻捷等於檢察官偵查中之供述，並未說明其何以具有證據能力
之理由，致上訴意旨得據以指摘，其理由欠備，已有未合。又上
訴意旨另指摘張文彬於檢察官偵查中不利上訴人之供述各情，均
未依法具結，不得作為不利上訴人認定之證據等情，是否屬實，
其與上開證據是否得採為判決之基礎攸關，自應詳予調查釐清論
述說明。乃原審就上情未詳予調查釐清論述說明，致上訴意旨得
據以指摘，本院無從判斷其適用法律是否有當，其查證未盡且理
由欠備，遽行判決，亦有未合。(二)、犯罪事實應依證據認定，有
罪之判決書，應於理由內記載認定犯罪事實所憑之證據及其認定
之理由，否則即有理由不備之違法。原判決認定上訴人有共同販
賣第一級毒品之犯行，而於事實欄認定記載：……「哈米」抵台
後撥打張文彬之行動電話，而由與張文彬具有共同販賣運輸毒品
犯意聯絡，並使用張文彬電話之上訴人接聽後轉知張文彬（原判
決第三頁第二十至二十三行）；於理由欄論述說明：上訴人既知
張文彬有販毒之行為……顯見其係基於共同販毒之犯意，而前往
台北將毒品取回，自屬參與販賣毒品之部分行為（原判決第十四
頁第二十六至二十九行）等情。而原判決上開認定記載論述說明
各情，其與上訴人是否有前揭犯行攸關，自應詳予調查釐清論述
說明。乃原審就上情未詳予調查釐清，復未說明其於事實欄為上
開認定記載，及於理由欄論述說明：上訴人既知張文彬有販毒之
行為，其所依憑之證據及理由為何，逕以上情為不利上訴人之認
定，其查證未盡且理由欠備，遽行判決，有欠允當，本院前次發
回意旨已詳予指明。乃原審就上情仍未詳予調查釐清論述說明，
致其瑕疵仍然存在，遽行判決，難昭折服。(三)、依法應於審判期
日調查之證據雖已調查，而其內容未明瞭者，即與未經調查無異
，如遽行判決，仍屬應於審判期日調查之證據而未予調查，尚不
得遽對被告為有利或不利之認定。又共同正犯之成立，除同謀共
同正犯外，以有犯意之聯絡與行為之分擔為要件，而此項要件，
除應於事實欄內詳加記載外，並應於理由內逐一說明其認定此項
事實所憑之證據，方足資為論罪科刑之根據。原判決認定上訴人
與張文彬等人就販賣海洛因之犯行，彼此間互有犯意聯絡及行為
分擔等情，為上訴人所否認，並辯稱：伊僅受張文彬之託陪同廖
建成，前往台北市帶張文彬友人「阿敏」至台中市，伊不知行李
箱內夾藏有海洛因，其他的事情伊亦均不知情等語。乃原判決就
張文彬等人販賣海洛因之犯行，上訴人確屬知情並有犯意聯絡等
情，並未詳予調查釐清論述說明其所依憑之證據及理由為何，致
上訴意旨得據以指摘，本院前次發回意旨已詳予指明。乃原審就
上情仍未詳予調查釐清論述說明，致上訴意旨仍得據以指摘，其
查證未盡且理由欠備，遽行判決，尚有未洽。上訴意旨指摘原判
決不當，尚非全無理由。按第三審法院應以第二審判決所確認之
事實為判決基礎，刑事訴訟法第三百九十四條第一項前段定有明
文。原判決上述之違背法令，影響於事實之確定，本院無可據以
為裁判，應將原判決撤銷，發回原審法院更為審判。
據上論結，應依刑事訴訟法第三百九十七條、第四百零一條，判
決如主文。
中    華    民    國  九十七  年    三    月   二十   日
                      最高法院刑事第一庭
                          審判長法官  董  明  霈
                                法官  林  茂  雄
                                法官  張  祺  祥
                                法官  吳  昆  仁
                                法官  蘇  振  堂
      本件正本證明與原本無異
                                      書  記  官
中    華    民    國  九十七  年    三    月  二十七  日
                                                 H


司法院資訊處製作；財團法人民間司法改革基金會備份。
